【裁判字號】    85,台上,770
【裁判日期】    850412
【裁判案由】    請求返還無權占有土地
【裁判全文】
最高法院民事判決                                八十五年度台上字第七七○號
    上  訴  人  甲 ○ ○
                乙○○○
    被 上訴 人  高雄市楠梓區公所
    法定代理人  莊 順 源
右當事人間請求返還無權占有土地事件，上訴人對於中華民國八十四年八月十日台灣
高等法院高雄分院第二審判決（八十四年度上字第二六二號），提起上訴，本院判決
如左：
    主  文
上訴駁回。
第三審訴訟費用由上訴人負擔。
    理  由
本件上訴人主張：系爭坐落高雄市○○區○○段一小段一○八三號土地為上訴人甲○
○所有，同小段一○八四號土地為上訴人乙○○○及訴外人施天寶、李崇淵、蔡富美
、許國棟、謝刁金蓮、謝敏雄、謝廣雄、謝蕙蘭、謝辰雄所共有，被上訴人未經同意
，在系爭土地上設置排水溝，致妨礙伊等所有權之行使等情，爰依民法第七百六十七
條、第八百二十一條之規定，求為命被上訴人將系爭土地上之排水溝除去，並回復原
狀，分別返還甲○○、乙○○○及其他共有人之判決。
被上訴人則以：系爭土地現為高雄市○○區○○街，係上訴人等於民國六十七年間在
該土地兩側建屋出售時，依建築線退讓留置而成之道路，上訴人並在兩旁設置排水溝
，且該土地早經都市○○○○○道路用地，現復實際供公眾通行之用，已有公用地役
關係存在，伊依里民之陳情，為整修道路環境，改善當地水患，依法在既成道路範圍
內整建排水溝，係依公用地役關係繼續使用，自無侵害上訴人之所有權等語，資為抗
辯。
原審斟酌全辯論意旨及調查證據之結果，以：上訴人前揭主張系爭土地係伊等所有，
被上訴人在該土地上設置排水溝之事實，為被上訴人所不爭，並有土地登記簿謄本、
地籍圖、高雄市政府工務局新建工程處函、高雄市楠梓區細部計畫圖可証。查系爭土
地原編為道路用地，上訴人及其他共有人建屋出售時，於六十九年間提供系爭土地為
道路，並自行在道路兩旁建造排水溝，供住戶通行使用，該土地現為高雄市○○街之
事實，為兩造所不爭。又系爭土地自六十九年，由上訴人等自行提供作為道路，供公
眾通行，迄今已達十五年，並經高雄市政府編為泰良街等情，為上訴人所自承，並經
原審勘驗現場屬實，製有勘驗筆錄及現場圖可按。是系爭土地已屬既成道路，而有公
用地役關係存在，至臻明確。系爭土地所有權已不得違反供公眾通行之目的，政府為
利於公眾通行，整理道路環境，自得於既成道路為必要之改善、維護，以維公共利益
（市區道路條例第三十二條、高雄市市區道路管理規則第十六條參照）。系爭土地所
有權人行使權利，應受限制，不得違反供公眾通行之目的，而排除他人之使用。經查
系爭土地上訴人等原建之排水溝，因排水不良，經居民陳情，被上訴人始撥款整建排
水溝，以利排水之事實，業經証人廖正雄，周月華結証屬實。準此，被上訴人因公眾
利益，將系爭土地兩旁之排水溝，加以整建，與該道路供公眾通行之目的相符。上訴
人之系爭土地使用權能，既受不得違反供公眾通行目的之限制，則被上訴人基於公共
利益，所為之合於該目的之行為，自無侵害其所有權可語。從而上訴人以其所有權受
侵害為由，請求被上訴人拆除系爭土地上之排水溝，回復土地原狀，即屬無據。又系
爭土地現為供公眾通行之道路，並非由被上訴人占有，上訴人訴請被上訴人返還之，
亦有未合，為其心證之所由得。因而維持第一審所為上訴人敗訴之判決，駁回其上訴
，經核於法洵無違誤。上訴論旨，徒執陳詞指摘原判決違法，聲明廢棄，不能認為有
理由。至上訴人於上訴本院後，始提出施天寶等人出具之陳情書，主張該陳情書可證
明系爭土地經被上訴人施建水溝後，始延伸至新昌街成為完整道路云云，核屬新攻擊
方法，依民事訴訟法第四百七十六條第一項規定，本院不得予以斟酌，併此明。
據上論結，本件上訴為無理由。依民事訴訟法第四百八十一條、第四百四十九條第一
項、第七十八條，判決如主文。
中      華      民      國    八十五    年      四      月     十二     日
                              最高法院民事第二庭
                                  審判長法官  曾  桂  香
                                        法官  劉  延  村
                                        法官  徐  璧  湖
                                        法官  劉  福  聲
                                        法官  陳  國  禎
      右正本證明與原本無異
                                              書  記  官
中      華      民      國    八十五    年      四      月    二十五    日
                                                                        Ｌ


司法院資訊處製作；財團法人民間司法改革基金會備份。
